台灣苗栗地方法院刑事判決　　　　　　　　　　　　　九十一年度易字第五二號
　　公　訴　人　臺灣苗栗地方法院檢察署檢察官
　　被　　　告　甲○
右列被告因偽造文書案件，經檢察官聲請簡易判決處刑（九十一年度偵字第一０號）
，經本院認為不應以簡易判決處刑，而適用通常訴訟審理，判決如左：
    主  文
甲○無罪。
    理  由
一、按犯罪事實應依証據認定之，無証據不得推定其犯罪事實；不能証明被告犯罪者
    ，應諭知無罪之判決，刑事訴訟法第一百五十四條、第三百零一條第一項分別定
    有明文。又被告之自白雖為證據之一種，但必與事實相符者為限，若自白顯有疑
    義，而審理事實審之法院，就其職權調查所得，仍未能證明其自白確與事實相符
    者，自不得據為認定犯罪事實唯一之基礎，最高法院民國十八年上字第一０八七
    號著有判例，可資參照。
二、公訴人認被告甲○犯偽造文書罪嫌，無非係以：被告甲○係苗栗縣通霄鎮農會
    會員，原登記參選第十四屆通霄鎮農會白西里之會員代表，嗣因為求地方和諧自
    願退出選舉，惟撤回登記參選之日期於九十年一月八日已截止，甲○為達喪失參
    選資格之目的，明知其並無變更住所之意思，且亦無遷移住、居所之事實，竟基
    於使公務員登載不實之概括犯意，先於同年一月十一日，將其原設於苗栗縣通霄
    鎮白西里三鄰白西十五號之二戶籍，虛偽遷至苗栗縣苑裡鎮○○里○鄰○○路○
    段一二二號吳明達戶內，迨喪失白西里農會會員代表候選人資格後，再於同年一
    月三十一日，再將戶籍遷回苗栗縣通霄鎮白西里三鄰白西十五號之二。使苗栗縣
    苑裡鎮、通霄鎮戶政事務所之公務員將上述不實之遷移事項，登載於職務掌管之
    戶籍資料上，足以生損害於戶籍資料管理之正確性為論據；惟查：
（一）按刑法第二百十四條所謂使公務員登載不實罪，須一經他人聲明或申報，公務
      員即有登載之義務，並依其所為之聲明或申報予以登載，而其登載之內容又屬
      虛偽不實之事項，始足構成。若其所為聲明或申報，公務員尚須為實質之審查
      以判斷其真實與否，始得為一定之記載者，即非本罪所稱之使公務員登載不實
      ，自無成立刑法第二百十四條之罪之可能。然依戶籍法第二十五條規定：「戶
      籍登記事項自始不存在或自始無效時，應為撤銷之登記」；同法第五十四條、
      第五十五條分別規定：「申請人故意為不實之申請或有關機關、學校、團體、
      人民故意提供戶政機關不實之資料者，處新台幣九千元以下罰鍰」「無正當理
      由拒絕接受戶口調查或有關機關、學校、團體、人民拒絕提供戶政機關查證戶
      籍登記事項之資料者，處新台幣三千六百元以上三萬元以下罰鍰」；同法第四
      十七條、第四十八條、第四十九條又規定：「戶籍登記之申請，應於事件發生
      或確定後三十日內為之，其申請逾期者，戶政事務所仍應受理。戶政事務所查
      有不於法定期間申請者，應以書面定期催告應為申請之人。遷徙、出生、死亡
      、更正、撤銷或註銷登記，經催告仍不申請者，戶政事務所得逕為登記。全戶
      遷離戶籍地，未於法定期間申請遷出登記，無法催告，經房屋所有權人或地方
      自治機關申請，戶政事務所得逕為遷出登記。前項房屋所有權人或地方自治機
      關不為申請時，戶政事務所得逕為登記」「辦理戶籍登記，得先清查戶口」「
      戶政事務所得派員查對校正戶籍登記事項」及同法施行細則第六條、第十三條
      第一項第九款、第十五條：「戶口調查及戶籍登記，應查記戶內居住已滿或預
      期居住三個月以上之現住人口」「下列登記，申請人應於申請時提出證明文件
      正本：一出生登記。二死亡或死亡宣告登記、：：：九遷徙登記：：。前項證
      明文件經戶政事務所查驗後，除出生、死亡及初設戶籍登記之證明文件應留存
      正本外，其餘登記之證明文件得以影本留存。在國外作成之文書，應經我駐外
      使領館、代表處、辦事處或其他外交部授權機構驗證。在大陸地區作成之文書
      ，應經行政院設立或指定之機構或委託之民間團體驗證」。「遷徙、出生、死
      亡、更正、撤銷或註銷登記之催告書應載明經催告逾期仍不申請者，依本法第
      四十七條第三項規定逕為登記：：：戶政事務所依本法第四十七條第四項及第
      五項規定逕為登記者，應將其全戶戶籍暫遷至該戶政事務所並註明地址，同時
      通報警察機關。」，以上均法有明文。足徵戶籍法所謂之遷出或遷入登記，戶
      政機關之職責，並非僅只戶籍上之異動而已，實應包括居住處所之遷移事實行
      為之審查在內。而主管之戶政機關，依上開規定：(1)對戶籍登記事項自始不存
      在或自始無效時，有撤銷其登記之權力，且為戶政機關之法定職責；(2)辦理戶
      籍登記，得先清查戶口，得派員查對校正戶籍登記事項；申請人故意為不實之
      申請、故意提供戶政機關不實之資料者、無正當理由拒絕接受戶口調查或拒絕
      提供戶政機關查證戶籍登記事項之資料者，均得由戶政機關逕行科處罰鍰。(3)
      申請人辦理遷徙登記時，應提出證明文件，證明文件須經戶政事務所查驗或驗
      證。不依規定或未於法定期間辦理登記者，戶政機關亦得催告，並於催告後逕
      為登記或撤銷登記，或同時通報警察機關等以觀，戶政機關對有關人民之遷移
      登記，並非一經申報，即有登載之義務，而須就前開有無遷移之事實行為為實
      質之審查，以判斷其真實與否，始得為一定之記載。其對人民所提出之證明文
      件有稽查（查驗、驗證）權、對逾期之遷移申報有催告權；對人民不實之遷移
      登記有逕為登記或撤銷登記之權，甚至對違反真實申報義務之人民有行政處罰
      權等意旨，戶政機關之公務員，顯然對人民之戶籍申報有實質查核之義務，是
      人民縱有申報不實，既非一經他人聲明或申報，公務員即有登載之義務，並依
      其所為之聲明或申報予以登載，揆諸前揭法條及判例意旨，即非本罪所稱之使
      公務員登載不實，自無成立刑法第二百十四條之罪之餘地。
（二）次查，依最高法院有關「幽靈人口」之實務見解（即明知未有居住之事實，為
      取得選舉權以支持某特定候選人，而於投票日前某特定時期內，以不實遷入戶
      籍之方式取得選舉權者），固有認為人民雖有居住、遷徙之自由，然並無為虛
      偽戶籍登記之權利，故以【不實遷入戶籍之方式】，使非實際居住選舉區之人
      因而「取得選舉權」者，因有失選舉之「純潔性」與「公平性」，合屬刑法第
      一百四十六條所指之【詐術以外之其他非法方法】，從而於此情形，因足以【
      使選舉發生不正確之結果】，應係犯刑法第一百四十六條及第二百十四條之罪
      ，並以牽連關係從一重處斷（最高法院八十九年度台上字第二五三九號、第四
      一０七號、九十年度台上字第七三五五號判決參照），然尚未形成判例；且同
      院八十九年度台上字第七五號、第五一九三號、九十年度台上字第三三三一號
      判決，則明示行為人之其他行為縱構成刑法第一百四十六條之罪，然有關【虛
      偽申報戶籍】部分之行為，仍不應成立本件公訴人起訴之刑法第二百十四條之
      罪，從而持相反之見解，此參酌同院八十九年度台上字第七三九四號、九十年
      度台上字第五一九一號、第五二五三號、第五九一一號、第七二三二號等判決
      甚明，是認有關「虛偽申報戶籍」之行為，依最高法院多數見解，仍不認為構
      成刑法上之使公務員登載不實罪。尤以本件而言，依起訴之事實，被告甲○之
      遷出戶籍固與農會選舉有關，然其九十年一月十一日之虛偽申報戶籍（由通霄
      遷往苑裡），揆其本意係為喪失參選資格而退出選舉，並非為支持某一特定候
      選人而遷入戶籍，與前揭之「幽靈人口」，係以不實遷入戶籍之非法方法取得
      選舉權，從而「使投票發生不正確之結果」有間。而被告同年一月三十一日之
      再遷出戶籍（由苑裡遷回通霄），核其本意係遷回其原來居住於通霄之住所，
      既有居住之事實，原與使公務員登載不實之罪名無。又前揭認為「幽靈人口
      」構成刑法第一百四十六條之「其他非法方法」，其判決所持理由，無非係以
      遷入戶籍將使投票數因此增加，姑不論其實際投票給何人，投票數既有增加，
      即必然發生不正確之結果為論據；然本件之遷出戶籍，被告係因此退出選舉，
      其投票權自始未列入計算，對本件投票之結果未生影響，自無何發生「不正確
      之結果」可言，與妨害投票罪之構成要件本有所不符。況本件被告之退出選舉
      ，所喪失者為本人之投票權，而依我國法制，選民原即有投票或不投票之自由
      ，是其遷出戶籍之動機固係因為選舉，從而有失選舉之純潔，然衡之實際，其
      行為之結果尚未影響選舉之「公平性」，由刑法第一百四十六條為「結果犯」
      之立法意旨，自應將選舉期間之「遷出」戶籍與「遷入」戶籍，分別以觀，而
      不得比附援引，逕以其均係「虛偽申報戶籍」為方法，而逕泛論為「幽靈人口
      」，從而遽以刑法第一百四十六條罪相繩，並與同法第二百十四條依一重處斷
      。（本件有關刑法第一百四十六條原未經公訴人起訴，惟查起訴事實既有論及
      ，爰為期明確，併此敘明。）
（三）末查，我國國民普遍法律知識不足，守法觀念欠缺，致選舉或非選舉期間，因
      子女就學、社會救助或其他原因，雖無真實之遷出、遷入事實，而為不實申報
      戶籍者，實所在多有。其行狀固於法有違，然戶籍法對此既定有罰則，則以行
      政罰科處罰鍰已足，尚無庸動輒逕以刑罰相繩，否則無異以「大砲打小鳥」，
      有違憲法第二十三條所揭櫫之比例原則，並使一般善良國民，因此而受有不時
      面臨刑事制裁之不測風險。若為貫徹民主政治，戢止選舉歪風，確有於選舉期
      間加強戶政管理之必要，首應修正法令，加強法治教育，樹立人民正確之守法
      觀念，以杜絕「幽靈人口」現象，尚無庸由審判機關越俎代庖，逕以擴張解釋
      方法，將原屬行政罰之事項，更以刑事制裁，從而混淆行政、司法分際，動搖
      民主根基。蓋國家機關立法定制，本即各有所司，法令未備，應修正法令；行
      政有失，應加強行政之管理、監督。司法為民主政治之最後防線，若一旦有滯
      礙難行之處，即由司法機關遽以判決手段堵闕防漏，無異助長立法之疏懶或行
      政之怠惰，且「法官造法」，亦易肇致司法權之逾越，影響法之公信，當非國
      家之福。
三、綜合上述，前開最高法院之判決，固有以「幽靈人口」為牽連犯之論點，而間接
    主張「虛偽申報戶籍」即屬「使公務員登載不實」，惟終為多數見解所不取。且
    本件被告之虛偽申報戶籍，依其情狀，本與「幽靈人口」有間；依其手法，則與
    前開多數國民無異。就情狀而言，其遷出戶籍與「幽靈人口」之遷入戶籍既迥不
    相同，原不得論以刑法第一百四十六條之「妨害投票罪」，換言之，本無參酌前
    開最高法院判決牽連犯觀點（即少數說），而論以有無同時構成「偽造文書」之
    必要；就手法而言，被告之申報戶籍，既非一經申報，公務員即有登載之義務，
    亦與同法第二百十四條之「偽造文書罪」構成要件有所不合。況衡以社會常情，
    類似被告之不實申報戶籍行為，於我國國民子女就學、社會救助或其他原因，
    為不實申報戶籍行為者，尚非罕見，而此種違法事實，依我國法制，戶政主管機
    關本即有查察之職責，復得以對違反者科處罰鍰，則逕科以行政罰已足，尚無庸
    另以刑罰相加，否則不僅失情理之平，而違反憲法保障之平等、比例原則，亦不
    符我國立法定制之基本精神。至被告於偵查、審理中固均自白犯罪，然既經本院
    職權調查，認為其行為與起訴法條之構成要件有違，自不得引用該自白為認定犯
    罪事實之唯一基礎，其他復無積極証據足資證明被告有公訴人所指之犯行，因認
    被告犯罪尚屬不能證明，揆諸首揭法條及判例意旨，自應為被告無罪之諭知。
據上論斷，應依刑事訴訟法第四百五十二條、第三百零一條第一項，判決如主文。
本案經檢察官廖啟村到庭執行職務。
中      華      民      國    九十一    年      九      月    二十六    日
                                       苗栗地方法院刑事第一庭
      法  官  楊  台  清
右正本證明與原本無異。
如不服本判決，應於送達後十日內向本院提出上訴狀(須附繕本)，上訴於台灣高等
法院台中分院。
                                           書記官  李  惠  雯
中      華      民      國    九十一    年      九      月    二十六    日
